【裁判字號】    89,上訴,328
【裁判日期】    890516
【裁判案由】    違反公司法等
【裁判全文】
臺灣高等法院刑事判決                            八十九年度上訴字第三二八號
    上  訴  人  甲○○○
    即  被  告
    選任辯護人  王育珍
右上訴人因違法公司法案件，不服臺灣板橋地方法院八十八年度訴字第一九三六號，
中華民國八十八年十二月三十日第一審判決（起訴案號：臺灣板橋地方法院檢察署八
十八年度偵字第一九三五二號）提起上訴，本院判決如左：
    主  文
上訴駁回。
    事  實
一、甲○○○為台北縣三重市○○路○段一二０巷十五號三樓「新光企業管理顧問有
    限公司」（以下簡稱新光公司）之負責人，所從事之業務包括代為辦理申請公司
    設立登記等事宜，明知資本充實為公司成立經營之原則，公司應收之股款，股東
    如未實際繳納，不得於申請設立登記之文件上虛偽表明收足。於民國（下同）八
    十三年間於黃志隆、彭必珠（二人均業於八十八年五月十一日經臺灣板橋地方法
    院以八十七年度訴字第一六七五號以違反公司法各處有期徒刑五月、緩刑三年確
    定）籌設於台北縣板橋市○○路○段六五巷二號二樓之「興揚機械有限公司」（
    以下簡稱興揚公司）時，竟與之有共同犯意之聯絡，由黃志隆交付相關任股東者
    之身分證影本予甲○○○後，先由黃志隆於八十三年二月二十八日至臺灣省合作
    金庫板橋支庫開立第000000000號活期存款儲蓄帳戶，戶名「興揚機械
    有限公司籌備處彭必珠」，繼由甲○○○代為尋找年籍姓名不詳之金主提供資金
    ，於八十三年二月二十八日由合作金庫大稻程支庫以無摺聯庫現金存入上開帳戶
    新臺幣（下同）五百萬元，取得該支庫存款證明，再於同日製作興揚公司章程，
    表明公司資本額五百萬元悉數繳足，彭必珠出資額二百萬元、黃志隆一百八十萬
    元、彭清禮、彭江泉妹、陳姜細妹各四十萬元，並製作股東同意書，推選彭必珠
    為董事，對外代表公司，同日並委由不知情之會計師王戈霖在興揚公司之設立登
    記資本額查核報告書、資產負債表上簽證後，連同上開興揚公司章程、股東同意
    書、活存存摺、彭必珠等人身分證影本、及設立登記申請書等，持向主管機關臺
    灣省政府建設廳辦理興揚公司設立登記，使不知情之承辦公務人員於同年三月八
    日登載於職務上掌管之登記簿冊完成設立登記，足生損害於主管機關臺灣省政府
    建設廳管理公司登記事項之正確性及其他客戶與興揚公司往來交易之安全。而上
    開活存帳戶存款五百萬元則於存入後隔二日即同年三月二日即遭不詳之人以興揚
    公司名義轉帳領走。
二、案經臺灣板橋地方法院檢察署檢察官主動分案偵查起訴。
    理  由
一、訊據上訴人即被告甲○○○矢口否認有右揭犯行，辯稱：辦理登記須客戶提出會
    計師簽證、身分證影本等資料，須證據齊全才能辦；只要客戶提供資金證明，會
    計師簽證即可辦理；伊不幫客戶介紹金主，是依客戶提供資料，將公司造冊、送
    卷，是合法云云。
二、惟查：
（一）興揚公司之實際負責人黃志隆於八十三年二月二十八日至臺灣省合作金庫板橋
      支庫開立第000000000號活期存款儲蓄帳戶，戶名「興揚機械有限公
      司籌備處彭必珠」，連同彭必珠、彭清禮、彭江泉妹、陳姜細妹等人身分證影
      本、印章等，委由新光企管公司代辦興揚公司設立登記事宜之事實，業經黃志
      隆於臺灣板橋地方法院八十七年度訴字第一六七五號案偵審中供述明確（見該
      卷第六十七頁反面、第八十八頁反面）。上開活存帳戶由新光企管公司負責人
      即被告甲○○○代為尋找年籍姓名不詳之金主，於八十三年三月二十八日由臺
      灣省合作金庫大稻程支庫以無摺聯庫現金存入五百萬元，嗣於同年三月二日為
      不詳之人以興揚公司名義提領五百萬元，再轉帳至合作金庫大稻程支庫第00
      00000000號活存帳戶，隨即提領走之事實，有合作金庫板橋支庫八十
      六年七月二十八日合板存字第三五八三號函所附上開興揚公司活存帳戶存提款
      明細資料一紙（見臺灣板橋地方法院檢察署八十六年度偵續字第一一八號卷第
      一三七頁、一三八頁）、該支庫八十七年十月二十八日合金板存字第五三八一
      號函一紙、及該支庫八十七年十一月二十七日合金板存字第五九００號函所附
      存款與取款憑條各一紙（見臺灣板橋地方法院前揭卷第二十六頁、二十七頁、
      七十二至七十四頁）在卷可稽。核與被告甲○○○於八十七年十二月十六日具
      狀向承審法官請假時所載「該公司（指興揚公司）是本公司（事務所）代為簽
      證及申辦公司登記無訛」相符（見原審法院前揭卷第八十二頁），顯見黃志隆
      稱興揚公司沒有實際出資，當初是請新光企業顧問公司處理，是與負責人被告
      甲○○○接洽即可採信。
（二）經臺灣板橋地方法院於審理黃志隆等人違反公司法一案時函查合作金庫大稻程
      支庫第0000000000號活存帳戶結果，該帳戶戶名陳松偉，於八十二
      年十二月一日開戶，八十三年五月十九日結清註銷，期間該帳戶有多筆大額交
      易進出，有該支庫八十七年十一月二十六日（８７）合金稻存字第五六一五號
      函所附開戶資料及往來明細表在該卷可考（見臺灣板橋地方法院前揭卷第七十
      五至八十一頁）。再經傳喚證人陳松偉及其母李月卿到庭結證稱：該活存帳戶
      非伊開立，印章亦非伊所有，伊亦不認識黃志隆或被告甲○○○等語（見臺灣
      板橋地方法院前揭卷八十八年一月十四日、一月二十八日訊問筆錄），則該帳
      戶應係不詳之人冒陳松偉名義開立，作為資金調度轉帳進出之用。又證人即原
      新光企管公司職員曹圓燕於臺灣板橋地方法院前揭案件審理時證稱：伊未幫黃
      志隆等找尋金主，興揚公司之申請設立登記資料係老闆甲○○○拿給伊，交待
      伊去辦理，公司客戶主要均由老闆出面洽談等語（見臺灣板橋地方法院前揭卷
      八十八年四月二十七日審判筆錄）。顯見興揚公司之上開活存帳戶，確係由新
      光企管公司負責人即被告甲○○○代為尋找金主提供資金，以取得辦理公司設
      立登記所須之資金證明無誤。被告甲○○○否認提供金主及找會計師簽證云云
      ，然與上開客觀證據所顯示之事實不符，所辯乃係圖卸之詞，不足採信。
（三）再查新光企管公司於八十三年二月二十八日製作興揚公司章程，於章程第五條
      表明公司資本額五百萬元全額繳足，彭必珠出資額二百萬元、黃志隆一百八十
      萬元、彭清禮、彭江泉妹、陳姜細妹各四十萬元，並製作股東同意書，推選彭
      必珠為董事，對外代表公司，同日並委由不知情之會計師王戈霖在興揚公司之
      設立登記資本額查核報告書、資產負債表上簽證後，連同興揚公司章程、股東
      同意書、活存存摺、彭必珠等人身分證影本、及設立登記申請書等，於同年三
      月三日持向主管機關臺灣省政府建設廳辦理興揚公司設立登記，使不知情之承
      辦公務人員於同年三月八日登載於職務上掌管之登記簿冊完成設立登記之事實
      ，有本院於審理黃志隆、彭必珠違反公司法時函調之臺灣省政府建設廳第三科
      興揚公司案卷一冊可查，並經證人會計師王戈霖於臺灣板橋地方法院審理黃志
      隆、彭必珠違反公司法一案調查時到庭確認興揚公司之資本額查核報告書、資
      產負債表由其簽證無誤（見臺灣板橋地方法院前揭卷八十七年十二月三日訊問
      筆錄）。被告甲○○○明知興揚公司股東黃志隆、彭必珠等人並未實際繳納增
      資額，而猶為之代辦公司設立登記事宜，以不實之銀行存款證明、公司章程等
      申請公司設立登記，是興揚公司並未向股東收取實際應繳納之股款，卻以申請
      文件表明收足，並使主管機關承辦公務人員為不實之公司設立登記之事實甚明
      ，本件事證明確，被告甲○○○之犯行已堪認定。
三、再按行為後法律有變更者，適用裁判時之法律，但裁判前之法律有利於行為人者
    ，適用最有利於行為人之法律，刑法第二條第一項定有明文。查被告等行為後公
    司法第九條第三項，業於八十六年六月二十五日公布修正為「公司應收之股款，
    股東並未實際繳納，而以申請文件表明收足，或股東雖已繳納而於登記後將股款
    發還股東，或任由股東收回者，公司負責人各處五年以下有期徒刑、拘役或科或
    併科新臺幣六萬元以下罰金」，即將原法定刑罰金刑部分「或科或併科二萬元以
    下罰金」部分修正為「或科或併科新臺幣六萬元以下罰金」，比較新舊法結果，
    罰金刑部分之修正僅將銀圓改為新臺幣，對被告並無不利，自應適用修正後之規
    定，合先敘明。
四、被告甲○○○明知本案興揚公司並未向股東收取實際應繳納之股款，卻以申請文
    件表明收足，於八十三年三月八日向主管機關辦理公司設立登記，並由彭必珠擔
    任負責人，核被告甲○○○所為係犯公司法第九條第三項之罪。被告甲○○○雖
    非該公司負責人，然其與有身分之負責人彭必珠間有犯意之聯絡與行為之分擔，
    應依刑法第三十條第一項規定以共犯論。被告甲○○○與黃志隆間亦有犯意聯絡
    行為分擔之身分共犯關係，亦應論以共犯。又被告甲○○○與黃志隆等以不實之
    存款證明、設立登記資本額查核報告書、資產負債表、公司章程、股東同意書、
    公司設立登記申請書等，向主管機關臺灣省政府建設廳辦理興揚公司設立登記，
    使承辦公務人員陷於錯誤登載於職務上掌管之登記簿冊完成變更登記，足生損害
    於主管機關管理公司登記事項之正確性及其他客戶與興揚公司往來交易之安全，
    核被告甲○○○所為，另犯刑法第二百十四條使公務員登載不實罪。被告甲○○
    ○與黃志隆、彭必珠間就此亦有犯意之聯絡與行為之分擔，為共同正犯。被告甲
    ○○○所犯上開二罪，有方法結果之牽連犯關係，應從一重之公司法第九條第三
    項規定處斷。
五、原審認被告罪證明確，適用公司法第九條第三項，刑法第二條第一項前段、第十
    一條前段、第二十八條、第三十條第一項、第二百十四條、第五十五條之規定，
    並審酌被告甲○○○犯罪之動機、目的、手段、智識程度、及犯罪後之矢口否認
    、態度未佳等一切情狀，量處有期徒刑六月，認事用法及量刑均無不當。
    被告上訴意旨，仍執陳詞否認犯罪，核無理由，應予駁回。
據上論斷，應依刑事訴訟法第三百六十八條，判決如主文。
本案經檢察官劉靜婉到庭執行職務。
中     華     民     國    八十九   年       五       月      十六      日
                             臺灣高等法院刑事第十五庭
                                 審判長法  官  房  阿  生
                                       法  官  莊  明  彰
                                       法  官  胡  泉  田
右正本證明與原本無異。
如不服本判決應於收受送達後十日內向本院提出上訴書狀，其未敘述上訴之理由者並
得於提起上訴後十日內向本院補提理由書（均須按他造當事人之人數附繕本）。
                                       書記官  葉  國  乾
中     華     民     國    八十九   年       五       月      十八      日
附錄：本案論罪科刑法條
公司法第九條第三項
公司應收之股款，股東並未實際繳納，而以申請文件表明收足，或股東雖已繳納而登
記後將股款發還股東，或任由股東收回者，公司負責人各處五年以下有期徒刑、拘役
或科或併科二萬元以下罰金。
刑法第二百十四條
明知為不實之事項，而使公務員登載於職務上所掌之公文書，足以生損害於公眾或他
人者，處三年以下有期徒刑、拘役或五百元以下罰金。


司法院資訊處製作；財團法人民間司法改革基金會備份。
